【裁判字號】    99,訴,58
【裁判日期】    990602
【裁判案由】    藥事法
【裁判全文】
臺中高等行政法院判決
                                        99年度訴字第58號
                                     99年5月26日辯論終結
原      告  甲○○
被      告  南投縣政府
代  表  人  乙○○
訴訟代理人  丙○○
上列當事人間因藥事法事件，原告不服行政院衛生署中華民國98
年12月8日衛署訴字第0980026099號訴願決定，提起行政訴訟。
本院判決如下︰
    主  文
原告之訴駁回。
訴訟費用由原告負擔。
    事實及理由
一、事實概要：緣原告於民國97年12月12日10時在FM88.3兆赫未
    立案電台宣播「健康戒指」廣告，另於98年2月8日12時至13
    時在FM107.2兆赫未立案廣播電台宣播「健康戒指、大力金
    光環」等產品廣告，宣稱「．．．健康戒指可以照顧你的健
    康，看你哪裡有問題我們就照顧你哪裡，顧腰子、顧腰莖、
    顧肺、顧大腸、顧小腸，全身都照顧到，這永遠都不會壞，
    從前有健康鍊有能量，我研發的健康戒指也有能量有磁場。
    台北有位先生，戴健康戒指，本來手指麻痺僵硬，戴了1個
    多月的戒指後就不麻痺僵硬，末稍神經不通，戒指後就就幫
    你打通了。可以用一輩子的健康戒指。．．．」及「．．．
    大力金光環，改善攝護腺頻尿問題，壯陽；健康戒指，改善
    手腳冰冷、便泌、皮膚問題、顧肺、大腸、膽肝、心臟、鼻
    胃、腎臟；依人體工學2度度經脈發明、恢復男性自尊．．
    ．」等涉療效詞句，分別經行政院衛生署及國家通訊傳播委
    員會查獲，轉請被告查處，被告乃以原告違反藥事法第69條
    規定，而依同法第91條第2項規定，處以原告罰鍰新台幣（
    下同）62萬元。原告不服，提起訴願遞遭駁回，遂提起本件
    行政訴訟。
二、兩造聲明：
  (一)原告聲明求為判決：訴願決定及原處分均撤銷。
  (二)被告聲明求為判決：駁回原告之訴。
三、原告訴稱略以：
  (一)本件系爭陰莖勃起輔助環係原告積數十年之努力研究所發明
    ，並申請專利在案，且為自然保健月刊顧問哲學博士吳富炰
    所推薦。原告為一殷實之百姓，一生守法不阿，今因「照顧
    」一語被處62萬元罰鍰，生活已陷入困境。按行政官署對於
    人民有所處罰，必須確實證明其違法之事實，倘不經證明違
    法事實之存在，其處罰即不能認為合法，行政機關無證據不
    得推定違規事實，本件被告所為之處罰，自始顯與立法目的
    及規定相違。
  (二)原告於廣告中從未使用治療或療效之字眼，均是使用「顧身
    體」、「照顧」等語。所謂「顧」，係指對身體有好處，不
    等於有療效，被告認定「照顧」一語為具療效之宣播，顯有
    違誤。原告確實不知「顧」涉及療效，否則即不會使用，原
    告並無違章故意。且原告曾多次詢問被告應使用何用語，惟
    均未獲回覆。
四、被告答辯略以：原告所為系爭2廣告，業經行政院衛生署及
    國家通訊傳播委員會分別監錄在案。系爭產品未以醫療器材
    列管，亦非屬藥物，故均不得宣稱療效，被告前已多次告知
    原告。惟原告仍於系爭廣告提及大力金光環可壯陽、改善攝
    護腺、頻尿問題等，此皆涉及醫療效能，並經原告98年6月
    18日陳述書坦承在案。原告前揭行為核巳違反藥事法第69條
    之規定，被告依同法第91條第2項規定予以處分，並無違誤
    。至被告對於原告2次廣告行為，僅罰以62萬元乙節，按被
    告係考量人民實際上之經濟能力，而未依一行為一罰之規定
    處理。
五、本件兩造之爭點為：(一)本件系爭2廣告是否涉及醫療效能之
    宣傳，而有違藥事法第69條之規定？(二)被告對於原告2次廣
    告行為，僅罰以62萬元（依藥事法第91條第2項規定，最低
    罰鍰金額為60萬元），是否違反行政罰法第25條「數行為違
    反同一行政法上義務之規定者，分別處罰之。」之規定？又
    上開情形有無行政訴訟法第195條第2項「不利益變更禁止」
    原則之適用？
六、按「非本法所稱之藥物，不得為醫療效能之標示或宣傳。」
    、「違反第69條規定者，處新臺幣60萬元以上2500萬元以下
    罰鍰，其違法物品沒入銷燬之。」分別為藥事法第69條及第
    91條第2項所明定。
七、經查，原告所稱其發明之系爭陰莖勃起輔助環結構(大力金
    光環)，係屬新型專利，有專利證明書在卷可稽(本院卷7頁)
    ，及「健康戒指」，均非列管之醫療器材。而原告於97年12
    月12日10時在FM88.3兆赫電台及於98年2月8日12時至13時在
    FM107.2兆赫廣播電台，各播放「健康戒指、大力金光環」
    產品廣告，宣稱「．．．健康戒指可以照顧你的健康，看你
    哪裡有問題我們就照顧你哪裡，顧腰子、顧腰莖、顧肺、顧
    大腸、顧小腸，全身都照顧到，這永遠都不會壞，從前有健
    康鍊有能量，我研發的健康戒指也有能量有磁場。台北有位
    先生，戴健康戒指，本來手指麻痺僵硬，戴了1個多月的戒
    指後就不麻痺僵硬，末稍神經不通，戒指後就就幫你打通了
    。可以用一輩子的健康戒指。．．．」及「．．．大力金光
    環，改善攝護腺頻尿問題，壯陽；健康戒指，改善手腳冰冷
    、便泌、皮膚問題、顧肺、大腸、膽肝、心臟、鼻胃、腎臟
    ；依人體工學2度度經脈發明、恢復男性自尊．．．」等詞
    句，經行政院衛生署及國家通訊傳播委員會分別監錄在案，
    有光碟片及節目紀錄表(錄音內容)在卷可考(同卷64頁及訴
    願卷36頁)，並經本院當庭播放98年2月8日錄製之光碟內容
    無誤，另97年12月12日錄製之光碟內容亦與上開錄音內容所
    載相同，原告對其有使用上開廣告用語之事實亦不爭執，是
    原告有該等廣告行為甚明。
八、原告雖主張其於上開廣告中從未使用治療或療效之字眼，而
    所謂「顧身體」及「照顧」用語，係指對身體有好處，不等
    於有療效乙節。惟按依上開廣告用語，除了改善攝護腺及頻
    尿問題，此有明顯療效作用外，另所稱之「顧」腰子、腰莖
    及肺等語詞，依一般閩南語通俗用法，係健全及回復身體器
    官正常功能，而不受病痛侵襲而言，亦有療效之意，此為一
    般社會大眾所能得知及理解，又壯陽及恢復男性自尊之說詞
    ，則係影射及暗示具有男性性功能之療效，是原告之廣告用
    語均宣稱有療效作用，其前開所辯，並不足採。
九、準此，原告發明之系爭陰莖勃起輔助環結構(大力金光環)及
    「健康戒指」，均非列管之醫療器材，亦非藥事法所稱之藥
    物，原告於97年12月12日10時在FM88.3兆赫電台及於98年2
    月8日12時至13時在FM107.2兆赫廣播電台，為銷售該產品，
    以「健康戒指、大力金光環」名義，而為醫療效能之宣傳，
    自有違反藥事法第69條規定，被告依同法第91條第2項規定
    ，處以原告罰鍰，自屬有據。然按原告有上開2次違章行為
    ，依行政罰法第25條之規定，數行為違反同一行政法義務之
    規定者，分別處罰之，依藥事法第91條第2項之規定，其最
    低罰鍰額為60萬元，被告對原告2次違章行為應分別處罰，
    各次違章行為應分別處60萬元以上之罰鍰，而僅對原告處罰
    鍰62萬元，雖有違行政罰法第25條之規定，惟按訴願法第81
    條第1項明定訴願決定得變更原處分，其但書規定：「但於
    訴願人表示不服之範圍內，不得為更不利益之變更或處分。
    」；又行政訴訟法第195條第2項規定：「撤銷訴訟之判決，
    如係變更原處分或決定者，不得為較原處分或決定不利於原
    告之判決。」，可知不利益變更禁止原則乃係為避免當事人
    欲提起救濟時，恐受到更不利益之變更而懼於提起救濟所由
    而設。從而，被告依上開規定處原告罰鍰62萬元，雖有違行
    政罰法第25條之規定，惟本院如判決撤銷原處分，由被告另
    為處分，各別對原告2次違章行為予以裁罰，其結果勢必合
    計處120萬元以上之罰鍰，此反而對原告不利，是本件原處
    分仍應予維持，訴願決定亦載明被告未對原告違章行為逐一
    處罰，有違規定，引用訴願法第81條第1項之規定，而駁回
    原告之訴願，均無不合。
十、綜上所陳，原處分應予維持，原告請求撤銷原處分及訴願決
    定，為無理由，應予駁回。
十一、據上論結，本件原告之訴為無理由，依行政訴訟法第195 條
    第1項後段、第98條第1項前段，判決如主文。

中    華    民    國    99    年    6     月    2     日
                  臺中高等行政法院第四庭
                        審判長法  官  沈  應  南
                              法  官  王  德  麟
                              法  官  許  武  峰
以上正本證明與原本無異。
如不服本判決，應於判決送達後20日內向本院提出上訴書狀，其
未表明上訴理由者，應於提起上訴後20日內向本院提出上訴理由
書（須依對造人數附具繕本）；如於本判決宣示或公告後送達前
提起上訴者，應於判決送達後20日內補提上訴理由書（須附繕本
）。未表明上訴理由者，逕以裁定駁回。
中    華    民    國    99    年    6     月    2     日
                              書記官  莊  啟  明

司法院資訊處製作；財團法人民間司法改革基金會備份。
